---
title: "ダミー化と補間いろいろ"
author: "プログラマたんbot"
date: '`r format(Sys.time(), "%Y/%m/%d")`'
output:
  pdf_document:
    latex_engine: xelatex
  html_document:
    toc: false
  beamer_presentation:
    pandoc_args:
    - --latex-engine
    - xelatex
header-includes:
  \usepackage{float}
documentclass: bxjsarticle
classoption: xelatex,ja=standard
urlcolor: blue
---

```{r load, include=FALSE}
library(dplyr)
library(readr)
library(tidyr)
library(tibble)
library(caret)
library(dummies)
library(fastDummies)
library(makedummies)
library(pryr)
library(kableExtra)
```

ダミー化には、RとPythonでいろいろな方法があるので試す。

## Rでダミー化して補間する

[参考資料](https://fuminorikawami.hatenablog.com/entry/2018/10/27/170129)を元に、いろいろなパッケージの、いろいろなパラメータでダミー化する。

### データフレームをロードする

列の型は、nがnumeric、fがfactorである。列名は以下の通り、順に並ぶ。

- rankは、1を先頭とする行番号
- r, p, q, sはカテゴリ(factor)。NAを含んでいたりいなかったりする。列名はアルファベット順ではない。
- valueは数値。NAを含んでいたりいなかったりする。列名はアルファベット順ではない。

```{r load_dataframe}
df <- readr::read_csv('with_na.csv', col_types='nfnfnffn')
```

```{r show_load_dataframe, echo=FALSE}
df %>% kable() %>% kable_styling()
```

### caret::dummyVars

NカテゴリをN変数にする(全カテゴリを足すと1sになる)。tibbleのNAはNAのまま残り、「NAというカテゴリ」は作らない。ダミー化前の列はなくなり、元々の列名の順序は維持される。

```{r caret}
mat_predict <- predict(caret::dummyVars(~.,df), df)
```

```{r show_caret, echo=FALSE}
mat_predict %>% kable() %>% kable_styling()
```

以下のcode chunkをcache=TRUEにしなおかつ `df_large <- NULL, mat_predict_large <- NULL` でメモリを解放しないと、PCのDRAMが8GBだとlazyLoadDBinsertVariableできないというエラーが発生する。

```{r caret_large, cache=FALSE}
n_cols <- 10000
n_samples <- 10000
df_large <- purrr::map(1:n_cols, function(x) {
    v <- list(a=sample(c("p", "q", "r"), n_samples, replace=TRUE))
    names(v) <- paste0('V', x)
    v
}) %>% dplyr::bind_cols()
mat_predict_large <- predict(caret::dummyVars(~.,df_large), df_large)
print(pryr::object_size(df_large))
print(pryr::object_size(mat_predict_large))
```

n_cols <- 20000にすると、プロテクションスタックがあふれる。

```{r caret_large_clean, echo=FALSE}
# df_large <- NULL
# mat_predict_large <- NULL
```

### dummies::dummy.data.frame

NカテゴリをN-1変数にする(baselineカテゴリからの差になる)。tibbleのNAはNAのまま残り、NAというカテゴリは作らない。ダミー化前の列はなくなり、元々の列名の順序は維持される。

```{r dummies_dummy_data_frame}
mat_dummies <- dummies::dummy.data.frame(df)
```

```{r show_dummies_dummy_data_frame, echo=FALSE}
mat_dummies %>% kable() %>% kable_styling()
```

### makedummies::makedummies

basal_level 引数で、NカテゴリをN変数にするかN-1変数にするか指定できる。まずN変数にする。tibbleのNAはNAのまま残り、NAというカテゴリは作らない。ダミー化前の列はなくなり、元々の列名の順序は維持される。つまりcaretと同様の動作をする。

```{r makedummies_n}
mat_makedummies_n <- makedummies::makedummies(df, basal_level=TRUE)
```

```{r show_makedummies_n, echo=FALSE}
mat_makedummies_n %>% kable() %>% kable_styling()
```

basal_level=FALSEにすると、NカテゴリをN-1変数にする。

```{r makedummies_n_1}
mat_makedummies_n_1 <- makedummies::makedummies(df, basal_level=FALSE)
```

```{r show_makedummies_n_1, echo=FALSE}
mat_makedummies_n_1 %>% kable() %>% kable_styling()
```

### fastDummies::dummy_cols

remove_first_dummy 引数で、NカテゴリをN変数にするかN-1変数にするか指定できる。まずN変数にする。NAを含むfactorには、NAというカテゴリができる。

```{r fastDummies_n}
mat_fastDummies_n <- fastDummies::dummy_cols(df, remove_first_dummy=FALSE)
```

```{r show_fastDummies_n, echo=FALSE}
mat_fastDummies_n %>% kable() %>% kable_styling()
```

ignore_na=TRUE にすると、NAというカテゴリは作らない。

```{r fastDummies_n_na}
mat_fastDummies_n_na <- fastDummies::dummy_cols(df, remove_first_dummy=FALSE, ignore_na=TRUE)
```

```{r show_fastDummies_n_na, echo=FALSE}
mat_fastDummies_n_na %>% kable() %>% kable_styling()
```

remove_first_dummy=TRUE にして、NカテゴリをN-1変数にする。ignore_na=FALSE にするとNAというカテゴリができ、ignore_na=TRUE にすると、NAというカテゴリは作らない。

```{r fastDummies_default_n_1}
mat_fastDummies_n_1 <- fastDummies::dummy_cols(df, remove_first_dummy=TRUE, ignore_na=FALSE)
```

```{r show_fastDummies_default_n_1, echo=FALSE}
mat_fastDummies_n_1 %>% kable() %>% kable_styling()
```

```{r fastDummies_default_n_1_na}
mat_fastDummies_n_1_na <- fastDummies::dummy_cols(df, remove_first_dummy=TRUE, ignore_na=TRUE)
```

```{r show_fastDummies_default_n_1_na, echo=FALSE}
mat_fastDummies_n_1_na %>% kable() %>% kable_styling()
```

列名は元々の列に、ダミー化した列を追加する。ダミー化前の列はデフォルトで残るが、 remove_selected_columns=TRUE にするとダミー化前の列を削除し、結果としてダミー化しなかった列が前、ダミー化した列が後にくる(それぞれの中の列の順序は元の順序が維持される)。つまり列の順序は __保存されない__ 。

```{r fastDummies_remove_n}
mat_fastDummies_n_filtered <- fastDummies::dummy_cols(df, remove_first_dummy=FALSE, remove_selected_columns=TRUE, ignore_na=TRUE)
```

```{r show_fastDummies_remove_n, echo=FALSE}
mat_fastDummies_n_filtered %>% kable() %>% kable_styling()
```

```{r fastDummies_remove_n_1}
mat_fastDummies_n_1_filtered <- fastDummies::dummy_cols(df, remove_first_dummy=TRUE, remove_selected_columns=TRUE, ignore_na=TRUE)
```

```{r show_fastDummies_remove_n_1, echo=FALSE}
mat_fastDummies_n_1_filtered %>% kable() %>% kable_styling()
```

### tidyrでNAを補間する

[Stack Overflow](https://stackoverflow.com/questions/48843014/r-how-to-fill-nas-between-two-corresponding-ids-in-a-dataframe)の内容を参考にした。

NカテゴリをN変数にするダミー化はこうであった。

```{r load_before_interpolate}
df <- readr::read_csv('with_na.csv', col_types='nfnfnffn')
mat <- makedummies::makedummies(df, basal_level=TRUE)
```

```{r show_load_before_interpolate, echo=FALSE}
mat %>% kable() %>% kable_styling()
```

tidyr::fillを使って、各列を補間する。purrr::reduceを使うと、それぞれの列について補間できる。

```{r matrix_interpolate1}
mat_interpolated_1 <- purrr::reduce(.x=colnames(mat), .init=mat, .f=function(df, col_name) {
  df %>%
    tidyr::fill(col_name, .direction='down') %>%
    tidyr::fill(col_name, .direction='up')
})
```

```{r show_matrix_interpolate1, echo=FALSE}
mat_interpolated_1 %>% kable() %>% kable_styling()
```

以下のようにするとメッセージが出なくなる。

```{r matrix_interpolate2}
mat_interpolated_2 <- purrr::reduce(.x=colnames(mat), .init=mat, .f=function(df, col_name) {
  df %>%
    dplyr::mutate(.prev_val=col_name, .next_val=col_name) %>%
    tidyr::fill(col_name, .direction='down') %>%
    tidyr::fill(col_name, .direction='up') %>%
    dplyr::mutate(col_name=ifelse(.prev_val == .next_val, .prev_val, col_name)) %>%
    dplyr::select(-c(.prev_val, .next_val))
})
```

```{r show_matrix_interpolate2, echo=FALSE}
mat_interpolated_2 %>% kable() %>% kable_styling()
```


## Pythonでダミー化して補間する

PythonではPandasを使う。WindowsではAnadondaのpython.exeをPATHで見つけられるようにすると、Pythonの実行結果をこのR markdownファイルに埋め込むことができる。

```{python, echo=TRUE}
import pandas as pd
print(sys.version)
print(pd.__version__)
```

```{python, echo=FALSE}
pd.set_option('display.max_rows', None)
pd.set_option('display.max_columns', None)
pd.set_option('display.width', None)
```


### Pandasでダミー化する

PandasでCSVファイルを読み込む。RのNAは、PythonではNaNである。

```{python python_read, echo=TRUE}
df = pd.read_csv('with_na.csv')
print(df)
```

NカテゴリをN変数およびはN-1変数にする。Data frameのNAはNAのまま残り、デフォルトでは「NAというカテゴリ」は作らない。ダミー化前の列はなくなる。

列の順序は __保存されない__ 。ダミー化しなかった列が前、ダミー化した列が後にくる(それぞれの中の列の順序は元の順序が維持される)。fastDummies::dummy_cols(remove_selected_columns=TRUE) と同様の出力になる。

```{python python_dummy, echo=TRUE}
df_dummy_n = pd.get_dummies(data=df, drop_first=False)
print(df_dummy_n)
df_dummy_n_1 = pd.get_dummies(data=df, drop_first=True)
print(df_dummy_n_1)
```

dummy_na=True にすると、NAをいうカテゴリを作る。

```{python python_dummy_na, echo=TRUE}
df_dummy_n_na = pd.get_dummies(data=df, dummy_na=True)
print(df_dummy_n_na)
```

### PandasでNAを補間する

Pandas interpolateを使うと、NAを前後の行から補間する。

```{python python_dummy_interpolate, echo=TRUE}
print(df)
df_forward_interpolated = df_dummy_n.interpolate(limit_direction='forward')
print(df_forward_interpolated)
df_backward_interpolated = df_dummy_n.interpolate(limit_direction='backward')
print(df_backward_interpolated)
df_both_interpolated = df_dummy_n.interpolate(limit_direction='both')
print(df_both_interpolated)
```
