---
title: "ダミー化と補間いろいろ"
author: "Zettsu Tatsuya"
date: '`r format(Sys.time(), "%Y/%m/%d")`'
output:
  html_document:
    toc: true
    toc_float: true
    toc_collapsed: true
  pdf_document:
    latex_engine: xelatex
  beamer_presentation:
    pandoc_args:
    - --latex-engine
    - xelatex
header-includes:
  \usepackage{float}
documentclass: bxjsarticle
classoption: xelatex,ja=standard
urlcolor: blue
---

```{r load, include=FALSE}
library(tidyverse)
library(assertthat)
library(caret)
library(dummies)
library(fastDummies)
library(makedummies)
library(pryr)
library(kableExtra)
```

ダミー化には、RとPythonでいろいろな方法があるので試す。

## Rでダミー化して補間する

[参考資料](https://fuminorikawami.hatenablog.com/entry/2018/10/27/170129)を元に、いろいろなパッケージの、いろいろなパラメータでダミー化する。

各パッケージの動作をまとめた、1-to-N または 1-to-N-1ダミー化を選べることが多い。NAをNAのままにするか、NAというカテゴリを作るかも指定できることがある。最初に書いたのがパッケージのデフォルト値である。

|パッケージ|1-to-N または 1-to-N-1ダミー化|NA(欠測値)|
|:------------------|:--------------|:--------------------------------|
|caret::dummyVars|NまたはN-1|NAのまま|
|dummies::dummy.data.frame|Nのみ|NAというカテゴリを作る|
|makedummies::makedummies|N-1またはN|NAのまま|
|fastDummies::dummy_cols|NまたはN-1|NAというカテゴリを作る/作らない|
|pandas.get_dummies|NまたはN-1|NAのまま/NAというカテゴリを作る|

### データフレームをロードする

列の型は、nがnumeric、fがfactorである。characterではなくfactorにする。列名は以下の通り、順に並ぶ。

- rankは、1を先頭とする行番号
- r, p, q, sはカテゴリ(factor)。NAを含んでいたりいなかったりする。列名はアルファベット順ではない。
- valueは数値。NAを含んでいたりいなかったりする。列名はアルファベット順ではない。

```{r load_dataframe}
df <- readr::read_csv('with_na.csv', col_types = 'nfnfnffn')
```

```{r show_load_dataframe, echo=FALSE}
df %>% kable() %>% kable_styling()
```

ダミー化前後の列数は以下の通りになる。

```{r expected_n_columns, echo=FALSE}
size_rows <- NROW(df)
size_base_columns <- NCOL(df)
size_n_1_dummy_columns <- size_base_columns
size_n_1_na_dummy_columns <- size_n_1_dummy_columns + 3
size_n_dummy_columns <- size_n_1_dummy_columns + 4
size_n_na_dummy_columns <- size_n_dummy_columns + 3
size_base_n_1_dummy_columns <- size_n_1_dummy_columns + 4
size_base_n_1_na_dummy_columns <- size_n_1_na_dummy_columns + 4
size_base_n_dummy_columns <- size_n_dummy_columns + 4
size_base_n_na_dummy_columns <- size_n_na_dummy_columns + 4

size_set <- c(size_base_columns,
  size_n_1_dummy_columns, size_n_1_na_dummy_columns,
  size_n_dummy_columns, size_n_na_dummy_columns,
  size_base_n_1_dummy_columns, size_base_n_1_na_dummy_columns,
  size_base_n_dummy_columns, size_base_n_na_dummy_columns)

dummying_to_set <- c("なし", rep(c("N-1", "N-1", "N", "N"), 2))
dummying_na_set <- c("含む", rep(c("NAのまま", "NAというカテゴリを作る"), 4))
dummying_base_set <- c("", rep(c("消す"), 4), rep(c("残す"), 4))

df_expected <- tibble(x1 = dummying_to_set, x2 = dummying_na_set,
                      x3 = dummying_base_set, x4 = size_set) %>%
  dplyr::arrange(desc(x1), desc(x2), desc(x3))
colnames(df_expected) <- c("ダミー化", "値がNA", "ダミー化元の列", "列数")
df_expected %>% kable() %>% kable_styling()
```

### caret::dummyVars

NカテゴリをN変数にする(全カテゴリを足すと1sになる)。tibbleのNAはNAのまま残り、「NAというカテゴリ」は作らない。ダミー化前の列はなくなり、元々の列名の順序は維持される。

```{r caret}
mat_predict <- predict(caret::dummyVars(~., df), df)
```

```{r assert_caret, echo=FALSE}
invisible(assertthat::assert_that(NCOL(mat_predict) == size_n_dummy_columns))
invisible(assertthat::assert_that(NROW(mat_predict) == NROW(df)))
```

```{r show_caret, echo=FALSE}
mat_predict %>% kable() %>% kable_styling()
```

fullRank = TRUEにすると、NカテゴリをN-1変数にする。

```{r caret_fullrank}
mat_predict <- predict(caret::dummyVars(~., df, fullRank = TRUE), df)
```

```{r assert_caret_fullrank, echo=FALSE}
invisible(assertthat::assert_that(NCOL(mat_predict) == size_n_1_dummy_columns))
invisible(assertthat::assert_that(NROW(mat_predict) == NROW(df)))
```

```{r show_caret_fullrank, echo=FALSE}
mat_predict %>% kable() %>% kable_styling()
```

以下のcode chunkをcache = TRUEにしなおかつ `df_large <- NULL, mat_predict_large <- NULL` でメモリを解放しないと、 lazyLoadDBinsertVariable できないというエラーが発生する。この種のエラーは、R Markdownのコードチャンクに cache.lazy=FALSE を設定すると回避できる。

```{r caret_large}
n_cols <- 10000
n_samples <- 10000
df_large <- purrr::map(1:n_cols, function(x) {
    v <- list(a = sample(c("p", "q", "r"), n_samples, replace = TRUE))
    names(v) <- paste0('V', x)
    v
}) %>% dplyr::bind_cols()
mat_predict_large <- predict(caret::dummyVars(~., df_large), df_large)
print(pryr::object_size(df_large))
print(pryr::object_size(mat_predict_large))
```

n_cols <- 20000にすると、プロテクションスタックがあふれる。

```{r caret_large_clean, echo=FALSE}
# df_large <- NULL
# mat_predict_large <- NULL
```

ダミー変数の列名は、ダミー化前の変数名と変数の値をつなげて作る。両者の区切り文字列を引数sepで指定する。ダミー変数がfactorのときは引数sepが反映されるが、ダミー変数が文字列(character)のときはダミー化できるが区切り文字列が反映されない。

```{r caret_sep_setup}
df_characters <- tibble(x1 = c("p", "q", "r"))
df_factors <- dplyr::mutate_all(df_characters, factor)
```

factorをダミー化すると区切り文字 .. がつき、

```{r caret_factor_dummies}
df_factor_dummies <- predict(
  caret::dummyVars(~ ., data = df_factors, sep = "..", fullRank = FALSE), df_factors)
print(class(df_factors$x1))
```

```{r assert_caret_factor_dummies, echo=FALSE}
invisible(assertthat::assert_that(NROW(df_characters) == NROW(df_factors)))
invisible(assertthat::assert_that(NCOL(df_factor_dummies) == NROW(df_factors)))
invisible(all(stringr::str_detect(colnames(df_factor_dummies), "\\.\\.")))
```

```{r print_caret_factor_dummies, echo=FALSE}
df_factor_dummies %>% kable() %>% kable_styling()
```

characterをダミー化すると区切り文字 .. がつかない。

```{r caret_character_dummies}
df_character_dummies <- predict(
  caret::dummyVars(~ ., data = df_characters, sep = "..", fullRank = FALSE), df_characters)
print(class(df_characters$x1))
```

```{r assert_caret_character_dummies, echo=FALSE}
invisible(assertthat::assert_that(NCOL(df_character_dummies) == NROW(df_factors)))
invisible(!any(stringr::str_detect(colnames(df_character_dummies), "\\.\\.")))
```

```{r print_caret_character_dummies, echo=FALSE}
df_character_dummies %>% kable() %>% kable_styling()
```

### dummies::dummy.data.frame

NカテゴリをN変数にする(全カテゴリを足すと1sになる)。NAというカテゴリができる。ダミー化前の列はなくなり、元々の列名の順序は維持される。入力は data.frame にする。

```{r dummies_dummy_data_frame, warning = FALSE}
data_frame_df <- as.data.frame(df)
print(class(data_frame_df))
df_dummies <- dummies::dummy.data.frame(data_frame_df)
print(class(df_dummies))
```

```{r assert_dummies_dummy_data_frame, echo=FALSE}
invisible(assertthat::assert_that(NCOL(df_dummies) == size_n_na_dummy_columns))
invisible(assertthat::assert_that(NROW(df_dummies) == NROW(df)))
```

```{r show_dummies_dummy_data_frame, echo=FALSE}
df_dummies %>% kable() %>% kable_styling()
```

data.frameの替わりにtibbleを入力するとダミー化できず、入力がdata.frameになったものが返ってくる。

```{r dummies_dummy_tibble, warning = FALSE}
print(class(df))
df_dummies_from_tibble <- dummies::dummy.data.frame(df)
print(class(df_dummies_from_tibble))
```

```{r assert_dummies_dummy_tibble, echo=FALSE}
invisible(assertthat::assert_that(NCOL(df_dummies_from_tibble) == NCOL(df)))
invisible(assertthat::assert_that(NROW(df_dummies_from_tibble) == NROW(df)))
```

```{r show_dummies_dummy_tibble, echo=FALSE}
df_dummies_from_tibble %>% kable() %>% kable_styling()
```

dummies::dummy.data.frame は、factorもcharacterも同様にダミー化する。

```{r dummies_sep_setup}
df_characters <- data.frame(x1 = c("p", "q", "r"), stringsAsFactors = FALSE)
df_factors <- dplyr::mutate_all(df_characters, factor)
```

```{r dummies_factor_dummies, warning = FALSE}
df_factor_dummies <- dummies::dummy.data.frame(df_factors, sep = "..")
print(class(df_factors$x1))
```

```{r assert_dummies_factor_dummies, echo=FALSE}
invisible(assertthat::assert_that(NROW(df_characters) == NROW(df_factors)))
invisible(assertthat::assert_that(NCOL(df_factor_dummies) == NROW(df_factors)))
invisible(all(stringr::str_detect(colnames(df_factor_dummies), "\\.\\.")))
```

```{r print_dummies_factor_dummies, echo=FALSE}
df_factor_dummies %>% kable() %>% kable_styling()
```

```{r dummies_character_dummies, warning = FALSE}
df_character_dummies <- dummies::dummy.data.frame(df_characters, sep = "..")
print(class(df_characters$x1))
```

```{r assert_dummies_character_dummies, echo=FALSE}
invisible(assertthat::assert_that(NCOL(df_character_dummies) == NROW(df_factors)))
invisible(all(stringr::str_detect(colnames(df_character_dummies), "\\.\\.")))
```

```{r print_dummies_character_dummies, echo=FALSE}
df_character_dummies %>% kable() %>% kable_styling()
```

### makedummies::makedummies

basal_level 引数で、NカテゴリをN変数にするかN-1変数にするか指定できる。まずN変数にする。tibbleのNAはNAのまま残り、NAというカテゴリは作らない。ダミー化前の列はなくなり、元々の列名の順序は維持される。つまりcaretと同様の動作をする。

```{r makedummies_n}
mat_makedummies_n <- makedummies::makedummies(df, basal_level = TRUE)
```

```{r assert_makedummies_n, echo=FALSE}
invisible(assertthat::assert_that(NCOL(mat_makedummies_n) == size_n_dummy_columns))
invisible(assertthat::assert_that(NROW(mat_makedummies_n) == NROW(df)))
```

```{r show_makedummies_n, echo=FALSE}
mat_makedummies_n %>% kable() %>% kable_styling()
```

basal_level = FALSEにすると、NカテゴリをN-1変数にする。デフォルトはN-1変数である。

```{r makedummies_n_1}
mat_makedummies_n_1 <- makedummies::makedummies(df, basal_level = FALSE)
```

```{r assert_makedummies_n_1, echo=FALSE}
invisible(assertthat::assert_that(NCOL(mat_makedummies_n_1) == size_n_1_dummy_columns))
invisible(assertthat::assert_that(NROW(mat_makedummies_n_1) == NROW(df)))
```

```{r show_makedummies_n_1, echo=FALSE}
mat_makedummies_n_1 %>% kable() %>% kable_styling()
```

ダミー変数の列名は、ダミー化前の変数名と変数の値をつなげて作る。両者の区切り文字列は _ 固定である。

```{r makedummies_sep_setup}
df_characters <- tibble(x1 = c("p", "q", "r"))
df_factors <- dplyr::mutate_all(df_characters, factor)
```

factorはダミー化するが、

```{r makedummies_factor_dummies}
df_factor_dummies <- makedummies::makedummies(df_factors, basal_level = TRUE)
print(class(df_factors$x1))
```

```{r assert_makedummies_factor_dummies, echo=FALSE}
invisible(assertthat::assert_that(NROW(df_characters) == NROW(df_factors)))
invisible(assertthat::assert_that(NCOL(df_factor_dummies) == NROW(df_factors)))
invisible(all(stringr::str_detect(colnames(df_factor_dummies), "_")))
```

```{r print_makedummies_factor_dummies, echo=FALSE}
df_factor_dummies %>% kable() %>% kable_styling()
```

characterはダミー化しないので、ダミー化したければfactorにあらかじめ変換する。

```{r makedummies_character_dummies}
df_character_dummies <- makedummies::makedummies(df_characters, basal_level = TRUE)
print(class(df_characters$x1))
```

```{r assert_makedummies_character_dummies, echo=FALSE}
invisible(assertthat::assert_that(NCOL(df_character_dummies) == NCOL(df_characters)))
```

```{r print_makedummies_character_dummies, echo=FALSE}
df_character_dummies %>% kable() %>% kable_styling()
```

### fastDummies::dummy_cols

remove_first_dummy 引数で、NカテゴリをN変数にするかN-1変数にするか指定できる。まずN変数にする。NAを含むfactorには、NAというカテゴリができる。

```{r fastDummies_n}
mat_fastDummies_n <- fastDummies::dummy_cols(df, remove_first_dummy = FALSE)
```

```{r assert_fastDummies_n, echo=FALSE}
invisible(assertthat::assert_that(NCOL(mat_fastDummies_n) == size_base_n_na_dummy_columns))
invisible(assertthat::assert_that(NROW(mat_fastDummies_n) == NROW(df)))
```

```{r show_fastDummies_n, echo=FALSE}
mat_fastDummies_n %>% kable() %>% kable_styling()
```

ignore_na = TRUE にすると、NAというカテゴリは作らない。

```{r fastDummies_n_na}
mat_fastDummies_n_na <- fastDummies::dummy_cols(df, remove_first_dummy = FALSE, ignore_na = TRUE)
```

```{r assert_fastDummies_n_na, echo=FALSE}
invisible(assertthat::assert_that(NCOL(mat_fastDummies_n_na) == size_base_n_dummy_columns))
invisible(assertthat::assert_that(NROW(mat_fastDummies_n_na) == NROW(df)))
```

```{r show_fastDummies_n_na, echo=FALSE}
mat_fastDummies_n_na %>% kable() %>% kable_styling()
```

remove_first_dummy = TRUE にして、NカテゴリをN-1変数にする。ignore_na = FALSE にするとNAというカテゴリができ、ignore_na = TRUE にすると、NAというカテゴリは作らない。

```{r fastDummies_default_n_1}
mat_fastDummies_n_1 <- fastDummies::dummy_cols(df, remove_first_dummy = TRUE, ignore_na = FALSE)
```

```{r assert_fastDummies_default_n_1, echo=FALSE}
invisible(assertthat::assert_that(NCOL(mat_fastDummies_n_1) == size_base_n_1_na_dummy_columns))
invisible(assertthat::assert_that(NROW(mat_fastDummies_n_1) == NROW(df)))
```

```{r show_fastDummies_default_n_1, echo=FALSE}
mat_fastDummies_n_1 %>% kable() %>% kable_styling()
```

```{r fastDummies_default_n_1_na}
mat_fastDummies_n_1_na <- fastDummies::dummy_cols(df, remove_first_dummy = TRUE, ignore_na = TRUE)
```

```{r assert_fastDummies_default_n_1_na, echo=FALSE}
invisible(assertthat::assert_that(NCOL(mat_fastDummies_n_1_na) == size_base_n_1_dummy_columns))
invisible(assertthat::assert_that(NROW(mat_fastDummies_n_1_na) == NROW(df)))
```

```{r show_fastDummies_default_n_1_na, echo=FALSE}
mat_fastDummies_n_1_na %>% kable() %>% kable_styling()
```

列名は元々の列に、ダミー化した列を追加する。ダミー化前の列はデフォルトで残るが、 remove_selected_columns = TRUE にするとダミー化前の列を削除し、結果としてダミー化しなかった列が前、ダミー化した列が後にくる(それぞれの中の列の順序は元の順序が維持される)。つまり列の順序は __保存されない__ 。

```{r fastDummies_remove_n}
mat_fastDummies_n_filtered <- fastDummies::dummy_cols(df, remove_first_dummy = FALSE, remove_selected_columns = TRUE, ignore_na = TRUE)
```

```{r assert_fastDummies_remove_n, echo=FALSE}
invisible(assertthat::assert_that(NCOL(mat_fastDummies_n_filtered) == size_n_dummy_columns))
invisible(assertthat::assert_that(NROW(mat_fastDummies_n_filtered) == NROW(df)))
```

```{r show_fastDummies_remove_n, echo=FALSE}
mat_fastDummies_n_filtered %>% kable() %>% kable_styling()
```

```{r fastDummies_remove_n_1}
mat_fastDummies_n_1_filtered <- fastDummies::dummy_cols(df, remove_first_dummy = TRUE, remove_selected_columns = TRUE, ignore_na = TRUE)
```

```{r assert_fastDummies_remove_n_1, echo=FALSE}
invisible(assertthat::assert_that(NCOL(mat_fastDummies_n_1_filtered) == size_n_1_dummy_columns))
invisible(assertthat::assert_that(NROW(mat_fastDummies_n_1_filtered) == NROW(df)))
```

```{r show_fastDummies_remove_n_1, echo=FALSE}
mat_fastDummies_n_1_filtered %>% kable() %>% kable_styling()
```

fastDummies::dummy_cols は、factorもcharacterも同様にダミー化する。

```{r fastDummies_sep_setup}
df_characters <- tibble(x1 = c("p", "q", "r"))
df_factors <- dplyr::mutate_all(df_characters, factor)
```

```{r fastDummies_factor_dummies}
df_factor_dummies <- fastDummies::dummy_cols(df_factors, remove_first_dummy = FALSE)
print(class(df_factors$x1))
```

```{r assert_fastDummies_factor_dummies, echo=FALSE}
invisible(assertthat::assert_that(NROW(df_characters) == NROW(df_factors)))
invisible(assertthat::assert_that(NCOL(df_factor_dummies) == (NROW(df_factors) + 1)))
invisible(all(stringr::str_detect(colnames(df_factor_dummies), "_")))
```

```{r print_fastDummies_factor_dummies, echo=FALSE}
df_factor_dummies %>% kable() %>% kable_styling()
```

```{r fastDummies_character_dummies}
df_character_dummies <- fastDummies::dummy_cols(df_characters, remove_first_dummy = FALSE)
print(class(df_characters$x1))
```

```{r assert_fastDummies_character_dummies, echo=FALSE}
invisible(assertthat::assert_that(NCOL(df_character_dummies) == (NROW(df_factors) + 1)))
invisible(all(stringr::str_detect(colnames(df_character_dummies), "_")))
```

```{r print_fastDummies_character_dummies, echo=FALSE}
df_character_dummies %>% kable() %>% kable_styling()
```

### tidyrでNAを補間する

[Stack Overflow](https://stackoverflow.com/questions/48843014/r-how-to-fill-nas-between-two-corresponding-ids-in-a-dataframe)の内容を参考にした。

NカテゴリをN変数にするダミー化はこうであった。

```{r load_before_interpolate}
df <- readr::read_csv('with_na.csv', col_types = 'nfnfnffn')
mat <- makedummies::makedummies(df, basal_level = TRUE)
```

```{r assert_load_before_interpolate, echo=FALSE}
invisible(assertthat::assert_that(NCOL(mat) == size_n_dummy_columns))
invisible(assertthat::assert_that(NROW(mat) == NROW(df)))
```

```{r show_load_before_interpolate, echo=FALSE}
mat %>% kable() %>% kable_styling()
```

tidyr::fillを使って、各列を補間する。

```{r matrix_interpolate1}
mat_interpolated_1 <- purrr::reduce(.x = colnames(mat), .init = mat, .f = function(df, col_name) {
  df %>%
    tidyr::fill(all_of(col_name), .direction = 'downup')
})
```

```{r show_matrix_interpolate1, echo=FALSE}
mat_interpolated_1 %>% kable() %>% kable_styling()
```

## Pythonでダミー化して補間する

PythonではPandasを使う。python.exeをPATHで見つけられるようにすると、Pythonの実行結果をこのR markdownファイルに埋め込むことができる。

```{python, echo=TRUE}
import pandas as pd
print(sys.version)
print(pd.__version__)
```

```{python, echo=FALSE}
pd.set_option('display.max_rows', None)
pd.set_option('display.max_columns', None)
pd.set_option('display.width', None)
```

### Pandasでダミー化する

PandasでCSVファイルを読み込む。RのNAは、PythonではNaNである。

```{python python_read, echo=TRUE}
df = pd.read_csv('with_na.csv')
print(df)
```

NカテゴリをN変数およびはN-1変数にする。Data frameのNAはNAのまま残り、デフォルトでは「NAというカテゴリ」は作らない。ダミー化前の列はなくなる。

列の順序は __保存されない__ 。ダミー化しなかった列が前、ダミー化した列が後にくる(それぞれの中の列の順序は元の順序が維持される)。fastDummies::dummy_cols(remove_selected_columns = TRUE) と同様の出力になる。

```{python python_dummy, echo=TRUE}
df_dummy_n = pd.get_dummies(data=df, drop_first=False)
print(df_dummy_n)
df_dummy_n_1 = pd.get_dummies(data=df, drop_first=True)
print(df_dummy_n_1)
```

dummy_na = True にすると、NAをいうカテゴリを作る。

```{python python_dummy_na, echo=TRUE}
df_dummy_n_na = pd.get_dummies(data=df, dummy_na=True)
print(df_dummy_n_na)
```

### PandasでNAを補間する

Pandas interpolateを使うと、NAを前後の行から補間する。

```{python python_dummy_interpolate, echo=TRUE}
print(df)
df_forward_interpolated = df_dummy_n.interpolate(limit_direction='forward')
print(df_forward_interpolated)
df_backward_interpolated = df_dummy_n.interpolate(limit_direction='backward')
print(df_backward_interpolated)
df_both_interpolated = df_dummy_n.interpolate(limit_direction='both')
print(df_both_interpolated)
```
