---
title: "Pythonのmergeとjoinとconcat"
author: "プログラマたんbot"
date: '`r format(Sys.time(), "%Y/%m/%d")`'
output:
  html_document:
    toc: true
    toc_float: true
    toc_collapsed: true
  pdf_document:
    latex_engine: xelatex
  beamer_presentation:
    pandoc_args:
    - --latex-engine
    - xelatex
header-includes:
  \usepackage{float}
documentclass: bxjsarticle
classoption: xelatex,ja=standard
urlcolor: blue
---

```{r setup_r_packages, include=FALSE}
library(tidyverse)
library(dplyr)
library(tibble)
library(assertthat)
library(kableExtra)
library(reticulate)
```

```{r, echo=TRUE, eval=FALSE}
## WindowsからPythonを起動するには、 .Rprofile にこう書く
## Sys.setenv(PATH=paste0(c("C:\bin\anaconda", Sys.getenv("PATH")), sep="", collapse=";"))
```

## データを準備する

Python の Pandas.merge を使って、二つのテーブル(DataFrame)をキー **key** を基に結合することを考える。

架空データとして df_left と df_right を用意する。両 DataFrame ともに行=標本は4つあり、キー **key** の集合は同じだが出現順が異なる。

```{python setup_python_packages}
import pandas as pd
print(pd.__version__)
```

```{python setup_left}
df_left = pd.DataFrame.from_dict({"key": ["a", "b", "c", "d"],
  "value_left": [1, 2, 3, 4]})
```

```{python print_df_left, echo=FALSE, results="asis"}
print(df_left.to_markdown())
```

```{python setup_right}
df_right = pd.DataFrame.from_dict({"key": ["b", "a", "d", "c"],
  "value_right": [62, 51, 82, 71]})
```

```{python print_df_right, echo=FALSE, results="asis"}
print(df_right.to_markdown())
```

## pandas.DataFrame.merge で結合する

**pandas.DataFrame.merge** で inner joinすると素直な結果になる。それぞれのキー **key** には、対応する値 **value_left, value_right** が同じ行につく。

```{python inner_join}
df_merged = df_left.merge(df_right, how="inner")
```

```{python print_inner_join, echo=FALSE, results="asis"}
print(df_merged.to_markdown())
```

```{python, echo=FALSE, eval=TRUE, results="asis"}
print("\n")
```

ここでは結合する列名を省略したので、両DataFrameに共通する列名でをキーにした。明示的に指定してもよい。

```{python inner_join_on}
df_merged = df_left.merge(df_right, how="inner", on="key")
```

```{python print_inner_join_on, echo=FALSE, results="asis"}
print(df_merged.to_markdown())
```

列の数は、両者を単純に足したものより、キーの数(1個)少ないはずである。

```{python assert_inner_join}
assert df_merged.shape[1] == (df_left.shape[1] + df_right.shape[1] - 1)
assert df_merged.shape[0] == df_left.shape[0]
assert df_merged.shape[0] == df_right.shape[0]
```

キーがDataFrameで一意ならこのような結果になる。しかしkeyに重複があるときは、結果は行の直積になる。値がcのキーが2つずつあるので、inner joinすると2x2で4行できる。

```{python duplicated_keys}
df_dup_left = pd.DataFrame.from_dict({"key": ["a", "b", "c", "c"],
  "value_left": [1, 2, 3, 4]})
df_dup_right = pd.DataFrame.from_dict({"key": ["b", "a", "c", "c"],
  "value_right": [62, 51, 82, 71]})
```

```{python inner_join_duplicated_keys, results="asis"}
df_merged_dup = df_dup_left.merge(df_dup_right, how="inner")
```

```{python print_inner_join_duplicated_keys, echo=FALSE, results="asis"}
print(df_merged_dup.to_markdown())
```

## pandas.DataFrame.join で結合する

**pandas.DataFrame.merge** の代わりに　**pandas.DataFrame.join** を使って結合することもできる。注意点は二つ。

- 結合方法(how)のデフォルトが left である(merge は inner)
- DataFrameにインデックスが適切に設定されていないとおかしな動作をする。後で詳しく述べる。

最初に正しく動くコードを示す。インデックスを使って結合する。

```{python set_index}
df_indexed_left = df_left.set_index("key")
df_indexed_right = df_right.set_index("key")
```

```{python set_index_join}
df_indexed_joined = df_indexed_left.join(df_indexed_right, how="inner")
```

```{python print_set_index_join, echo=FALSE, results="asis"}
print(df_indexed_joined.to_markdown())
```

この **pandas.DataFrame.set_index**  は immutable 、つまり df_left を変更せず、インデックスをつけた新たな DataFrame を返す。つまり返り値を受け取らない場合は、何もしないと同じである。setとついているのだからmutableだと思ってうっかり返り値を受け取るのを忘れても、処理系は警告を出さない(C++17のnodiscardてきなdecoratorが、Pythonにもあるとよいのだが)。

なおset_indexは、引数がinplace=Trueなら、mutableな動作、つまり自身にインデックス付けてNoneを返す。これもRubyのsortとsort!のように、関数を分けた方がよいと思うのだが...

次に正しく動かないコードを示す。キーを指定せず、インデックスもつけないとどうなるだろう。エラーになって欲しいし、実際にエラーになる。

```{python error_in_join, error=TRUE, results="asis"}
df_left.join(df_right, how="inner")
```

```{python error_in_join_on_key, error=TRUE, results="asis"}
df_left.join(df_right, on=['key'], how="inner")
```

ここでは **key** が両DataFrameにあるからエラーになった。では共通のキーがなかったらどうなるだろう? **df_right** のキーを **key_r** に変えてみよう。

```{python rename}
df_renamed_right = df_right.rename({'key' : 'key_r'}, axis=1)
```

```{python print_rename, echo=FALSE, results="asis"}
print(df_renamed_right.to_markdown())
```

さてjoinすると、エラーが出ずに列結合できてしまった。 **key** と **key_r** の順番はばらばらなので、これは意図したものではないだろう。

```{python rename_join, results="asis"}
df_ill_joined = df_left.join(df_renamed_right, how="inner")
```

```{python print_rename_join, echo=FALSE, results="asis"}
print(df_ill_joined.to_markdown())
```

キーの名前を変えずに、rsuffixを指定しても同じである。なお Pandasは列名の重複を認めている。

```{python rsuffix_join, results="asis"}
df_rsuffix_joined = df_left.join(df_right, rsuffix="_r", how="inner")
```

```{python print_rsuffix_join, echo=FALSE, results="asis"}
print(df_rsuffix_joined.to_markdown())
```

## pandas.concat で結合する

実はこの動作は、concat、つまり行を問答無用で結合するのとほぼ同じである。ちなみにconcatは3個以上のDataFrameを結合できる代わりに、aDataFrame.concat(otherDataFrame)とは書けない(これはこれで用意しておけばと思うが...)。

```{python concat, results="asis"}
df_concat = pd.concat([df_left, df_right], axis=1)
```

```{python print_concat, echo=FALSE, results="asis"}
print(df_concat.to_markdown())
```

concatは、行の長さが異なるときに、足りない行をNaN (欠測値)で埋める。Left joinやouter joinに似ているが動作は異なる。この動作を確認するために、行の長さが違う DataFrame を用意しよう。

```{python df_long, results="asis"}
df_long = pd.DataFrame.from_dict(
  {'key_l': ['g', 'f', 'e', 'd', 'c', 'b'], 'value': [6, 5, 4, 3, 2, 1]})
```

```{python print_df_long, echo=FALSE, results="asis"}
print(df_long.to_markdown())
```

結合すると、下の行がNaNで埋まるのが分かる。

```{python concat_long_left, results="asis"}
df_concat_long_left = pd.concat([df_long, df_right], axis=1)
assert df_long.shape[0] == df_concat_long_left.shape[0]
```

```{python print_concat_long_left, echo=FALSE, results="asis"}
print(df_concat_long_left.to_markdown())
```

```{python concat_long_right, results="asis"}
df_concat_long_right = pd.concat([df_left, df_long], axis=1)
assert df_long.shape[0] == df_concat_long_right.shape[0]
```

```{python print_concat_long_right, echo=FALSE, results="asis"}
print(df_concat_long_right.to_markdown())
```

これがinner joinだと、行の長さは短いほうにそろえられる。エラーにならないし警告も出ない。

```{python join_inner_long_left, results="asis"}
df_join_inner_long_left = df_long.join(df_right, how="inner")
assert df_right.shape[0] == df_join_inner_long_left.shape[0]
```

```{python print_join_inner_long_left, echo=FALSE, results="asis"}
print(df_join_inner_long_left.to_markdown())
```

```{python join_inner_long_right, results="asis"}
df_join_inner_long_right = df_left.join(df_long, how="inner")
assert df_left.shape[0] == df_join_inner_long_right.shape[0]
```

```{python print_join_inner_long_right, echo=FALSE, results="asis"}
print(df_join_inner_long_right.to_markdown())
```

Left joinだと、行の長さは左側にそろえられる。エラーにならないし警告も出ない。

```{python join_left_long_left, results="asis"}
df_join_left_long_left = df_long.join(df_right, how="left")
```

```{python print_join_left_long_left, echo=FALSE, results="asis"}
print(df_join_left_long_left.to_markdown())
```

```{python join_left_long_right, results="asis"}
df_join_left_long_right = df_left.join(df_long, how="left")
```

```{python print_join_left_long_right, echo=FALSE, results="asis"}
print(df_join_left_long_right.to_markdown())
```

## R + dplyr で結合する

Rならこう書ける。set_indexに相当するものはないが、却って間違いが起きなくてよいだろう。

```{r merge, message=FALSE}
df_left <- tibble(key = c('a', 'b', 'c', 'd'), value_left = c(1, 2, 3, 4))
df_right <- tibble(key = c('b', 'a', 'd', 'c'), value_right = c(62, 51, 82, 71))
df_merged <- dplyr::inner_join(df_left, df_right)

assertthat::assert_that(NCOL(df_merged) == (NCOL(df_left) + NCOL(df_right) - 1))
assertthat::assert_that(NROW(df_merged) == NROW(df_left))
assertthat::assert_that(NROW(df_merged) == NROW(df_right))
```

```{r print_merge}
df_merged %>% kable() %>% kable_styling()
```

Pandasと同様、keyに重複があるときは、結果は直積になる。

```{r merge_dup, message=FALSE}
df_dup_left <- tibble(key = c('a', 'b', 'c', 'c'), value_left = c(1, 2, 3, 4))
df_dup_right <- tibble(key = c('b', 'a', 'c', 'c'), value_right = c(62, 51, 82, 71))
df_dup_merged <- dplyr::inner_join(df_dup_left, df_dup_right)
assertthat::assert_that(NROW(df_dup_merged) > NROW(df_dup_left))
assertthat::assert_that(NROW(df_dup_merged) > NROW(df_dup_right))
```

```{r print_merge_dup}
df_dup_merged %>% kable() %>% kable_styling()
```

行数が異なる列結合はconcatできない。

```{r bind_cols, error=TRUE}
df_long <- tibble(key = c('g', 'f', 'e', 'd', 'c', 'b'), value = c(6, 5, 4, 3, 2, 1))
dplyr::bind_cols(df_left, df_long)
```

inner joinは、キーが一致する行数になる。

```{r print_inner_left_long, message=FALSE}
dplyr::inner_join(df_left, df_long) %>% kable() %>% kable_styling()
```

left join の結果はこの通り。

```{r print_left_left_long, message=FALSE}
dplyr::left_join(df_left, df_long) %>% kable() %>% kable_styling()
```

```{r print_left_long_left, message=FALSE}
dplyr::left_join(df_long, df_left) %>% kable() %>% kable_styling()
```

