---
title: "R Markdownでテーブルを複数埋め込む"
author: "プログラマたんbot"
date: '`r format(Sys.time(), "%Y/%m/%d")`'
output:
  html_document:
    toc: false
  pdf_document:
    latex_engine: xelatex
  beamer_presentation:
    pandoc_args:
    - --latex-engine
    - xelatex
header-includes:
  \usepackage{float}
documentclass: bxjsarticle
classoption: xelatex,ja=standard
urlcolor: blue
---

```{r load, include=FALSE}
library(dplyr)
library(forcats)
library(ggplot2)
library(purrr)
library(tibble)
library(kableExtra)
```

関数の中でテーブルを作って、このR Markdownから作った文書に埋め込みたい。

例えばこんな元データをランダムに作る。三つの正規分布から標本を作る。

```{r prepare, echo=TRUE}
n <- 200
k <- 3
mus <- sample(x=(1:k)-(1 + (k %/% 2)), size=n*k, replace=TRUE)
xs <- rnorm(n=NROW(mus), mean=mus, sd=1+abs(mus))

mu_to_factor <- function(x) sprintf('mu%+d', x)
categories <- forcats::fct_relevel(mu_to_factor(mus), mu_to_factor(sort(unique(mus))))
df_values <- tibble(index=1:NROW(xs), value=xs, category=categories)

name_set <- c('min', 'max', 'mean', 'sd')
df_base <- tibble(category=categories, value=xs)
df <- dplyr::inner_join(df_base %>%
        dplyr::group_by(category) %>%
        dplyr::count() %>%
        dplyr::ungroup(),
    df_base %>%
        dplyr::group_by(category) %>%
        dplyr::summarise_each(name_set) %>%
        dplyr::ungroup(),
    by='category')
```

標本を図にするとこうなる。

```{r draw df, echo=FALSE}
g <- ggplot(df_values, aes(x=index, y=value, color=category, shape=category))
g <- g + geom_point()
g <- g + scale_shape_manual(values=c(16,3,21))
plot(g)
```

標本の元となる三つの分布ごとに、基本統計量を求める。

```{r print df, echo=TRUE}
df %>% kable() %>% kable_styling()
```

kable()を関数の中で実行してグローバルな返り値にすることもできる。

```{r draw_table, echo=TRUE}
draw_table <- function(df) {
    df %>% kable() %>% kable_styling()
}
draw_table(df)
```

しかし返り値でなければ表にならない。

```{r draw_table_nrow, echo=TRUE}
draw_table_nrow <- function(df) {
    df %>% kable() %>% kable_styling()
    NCOL(df)
}
draw_table_nrow(df)
```

では複数の表を表示したければどうすればよいのだろう。以下のコードでは何も表示されない。

```{r drawing_tables_fails, echo=TRUE}
for(i in 2:NCOL(df)) {
    df[,c(1,i)] %>% kable() %>% kable_styling()
}
```

以下のコードではHTMLのテーブルタグがそのまま表示されて残念なことになる。

```{r drawing_tables_asis, eval=FALSE, echo=TRUE}
for(i in 2:NCOL(df)) {
    print(df[,c(1,i)] %>% kable() %>% kable_styling())
}
```

[こちらの通り](https://stackoverflow.com/questions/39650166/r-why-kable-doesnt-print-inside-a-for-loop)、code chunkにresults='asis'と書くと、結果をHTMLタグとして埋め込むことができる。PDF出力もできる。

```{r drawing_tables_global, echo=TRUE, results='asis'}
invisible(purrr::map(2:NCOL(df), function(i) {
    print(df[,c(1,i)] %>% kable() %>% kable_styling())
    cat('\n')
    1
}))
```

テーブルを関数で作って、catで表示することもできる。このとき、表を作る関数ではなく、表を表示するcode chunkにresults='asis'と書く

```{r make_table, eval=TRUE, echo=TRUE}
make_table <- function(df) {
    paste0(purrr::map_chr(2:NCOL(df), function(i) {
        paste0(df[,c(1,i)] %>% kable() %>% kable_styling(), '\n')
    }), collapse='\n')
}
```

```{r cat and_make_table, eval=TRUE, echo=TRUE, results='asis'}
cat(make_table(df))
```

catをprintにすると、テーブルを描くことはできないし、PDF化に失敗する。

```{r print and_make_table, eval=FALSE, echo=TRUE, results='asis'}
print(make_table(df))
```

上記と話題が変わるが、geom_boxplotで箱ひげ図を描くときに、色を付けたいことがある。このときNAだけで何も描かれない箱の色は指定できない。つまりNAだけのカテゴリを除いて色を指定する必要がある。

```{r draw_boxplot, echo=TRUE, results='hide', message=FALSE, warning=FALSE}
## NAだけのfactorを追加する
add_na_category <- function(df) {
    xs_new <- c(xs, NA)
    ## NAなfactorは途中に入れる
    na_factor <- 'none'
    fs <- mu_to_factor(sort(unique(mus)))
    fs <- c(head(fs, 1), na_factor, tail(fs, -1))
    categories_new <- forcats::fct_relevel(c(mu_to_factor(mus), na_factor), fs)
    tibble(index=1:NROW(xs_new), value=xs_new, category=categories_new)
}

draw_boxplot <- function(df) {
    g <- ggplot(df, aes(x=category, y=value, color=category, fill=category))
    g <- g + geom_boxplot()
    g <- g + scale_color_manual(values=c('gray30', 'royalblue3', 'orange3'))
    g <- g + scale_fill_manual(values=c('gray90', 'azure', 'ivory'))
    g <- g + theme_bw()
    g <- g + theme(legend.position='none')
    plot(g)
}

df_new <- add_na_category(df)
draw_boxplot(df_new)
```

```{r png_boxplot, include=FALSE, results='hide', message=FALSE, warning=FALSE}
png_boxplot <- function(df, png_filename) {
    png(filename=png_filename, width=400, height=225)
    g <- ggplot(df, aes(x=category, y=value, color=category, fill=category))
    g <- g + geom_boxplot()
    g <- g + scale_color_manual(values=c('gray30', 'royalblue3', 'orange3'))
    g <- g + scale_fill_manual(values=c('gray90', 'azure', 'ivory'))
    g <- g + theme_bw()
    g <- g + theme(legend.position='none',
                   axis.text.x=element_text(size=16),
                   axis.text.y=element_text(size=16),
                   axis.title.x=element_text(size=16),
                   axis.title.y=element_text(size=16))
    plot(g)
    dev.off()
}
png_boxplot(df=df_new, png_filename='boxplot.png')
```
