---
title: "はじめてのR Markdown"
author: "プログラマたんbot"
date: "2019/6/2"
output:
  pdf_document:
    latex_engine: xelatex
  beamer_presentation:
    pandoc_args:
    - --latex-engine
    - xelatex
documentclass: bxjsarticle
classoption: xelatex,ja=standard
geometry: no
---

## きっかけ

Rスクリプトで作成したPNG画像を、一枚一枚文書に貼り込むのは辛いのです。プログラマの三大美徳(短気、怠惰、傲慢)があれば実行可能ファイルをmake一発で作れるなら、文書作成もなんとかならないでしょうか。

"再現可能性のすゝめ (Wonderful R 3)" (高橋康介 著/石田基広 監修, 2018/5, 共立出版)を読んで、R Markdownを使えばレポートが作成できることが分かったので、試してみましょう。

## 例題

[学校保健統計調査による17歳の身長](https://www.e-stat.go.jp/stat-search/files?page=1&layout=datalist&toukei=00400002&tstat=000001011648&cycle=0&tclass1=000001113655&tclass2=000001113656&second2=1) をプロットしてみます。

```{r load, include=FALSE, warning=FALSE}
library(dplyr)
library(ggplot2)
library(readr)
library(reshape2)
df <- readr::read_csv('data/height.csv')
```

まず性別を区別せずに、身長の分布を描きます。なんだか山がはっきりしません。

```{r height_all, fig.height=3, fig.width=5, fig.align='center', echo=FALSE, message=FALSE, warning=FALSE}
df_all <- df %>% dplyr::select('height', 'all')
g <- ggplot(df_all, aes(x=height, y=all))
g <- g + geom_bar(position='dodge', stat = 'identity', fill='gray50')
g <- g + scale_fill_manual(values = c('cyan'))
g <- g + xlab('Height [cm]')
g <- g + ylab('Percentage')
g <- g + labs(title='Heights of 17-year-old students')
plot(g)
```

次に性別を区別して、身長の分布を描きます。男女それぞれに、山が一つあります。どうやら先ほどの図は、二つの山を足した分布だったようです。

```{r height_both, fig.height=3, fig.width=5, fig.align='center', echo=FALSE, message=FALSE, warning=FALSE}
df_both <- df %>% dplyr::select('height', 'male', 'female') %>% reshape2::melt(id.vars=c('height'), variable.name='sex')
g <- ggplot(df_both, aes(x=height, y=value, fill=sex))
g <- g + geom_bar(position='dodge', stat = 'identity')
g <- g + scale_fill_manual(values = c('royalblue', 'orchid'))
g <- g + xlab('Height [cm]')
g <- g + ylab('Percentage')
g <- g + labs(title='Heights of 17-year-old males and females')
g <- g + theme(legend.position=c(0.9, 0.85), legend.title=element_blank(), legend.text=element_text(size=rel(1)))
plot(g)
```

このように標本をカテゴリ=ここでは性別を区別すると、それぞれをよく知られた分布で表現できそうです。試しに、正規分布かどうかQQ normで描いてみましょう。性別を区別しない身長の分布は直線に乗りませんが、男性と女性はほぼ直線に乗るので正規分布とみなして良さそうですね。

```{r qqnorm_all, fig.height=4, fig.width=8, fig.align='center', echo=FALSE, message=FALSE, warning=FALSE}
par(mfrow=c(1,3))
qqnorm(reshape::untable(df[,'height'], df$all * 100)$height, main='all')
qqnorm(reshape::untable(df[,'height'], df$male * 100)$height, main='male')
qqnorm(reshape::untable(df[,'height'], df$female * 100)$height, main='female')
```
