---
title: "R + Stan + cmdstanr を使う"
author: "Zettsu Tatsuya"
date: '`r format(Sys.time(), "%Y/%m/%d")`'
output:
  html_document:
    toc: true
    toc_float: true
    toc_collapsed: true
  pdf_document:
    latex_engine: xelatex
  beamer_presentation:
    pandoc_args:
    - --latex-engine
    - xelatex
header-includes:
  \usepackage{float}
documentclass: bxjsarticle
classoption: xelatex,ja=standard
urlcolor: blue
---

<style type="text/css">
  code, r {
    font-family: "Migu 1M";
  }
</style>

```{r setup_r_packages, include=FALSE, cache=TRUE}
## knitrで使うパッケージ
library(kableExtra)
library(reticulate)
library(xfun)
## 必要ならpython3にパスを通す
reticulate::use_python("/usr/bin/python3.8")
```

R から Stan を使う方法です。 cmdstanr を導入する方法は、[こちら](https://norimune.net/3609)を参考にしました。Windows で cmdstanr を使うと grep がエラーになるので、Docker上で RStudio Serverを起動して、 localhost:8787 から使います。

## Dockerイメージを作って起動する

RStudioにログインするとき、Username は rstudio 、PasswordはDockerコンテナを起動するときに下記で指定するパスワードである。Windowsのファイルシステムをマウントすると便利だろう。

```{bash docker, eval=FALSE, echo=TRUE}
docker build . -t stan
docker run -e PASSWORD=yourpassword -p 8787:8787 -d -v C:/path/to/stan_example:/home/rstudio/work -it stan
```

## Stanを使う準備をする

### Rのパッケージを使う

Stanをインストールする。

```{r setup_stan, message=FALSE, warning=FALSE, cache=TRUE}
library(tidyverse)
library(cmdstanr)
library(posterior)
library(bayesplot)
install_cmdstan()
bayesplot::color_scheme_set("brightblue")
```

### モデルをコンパイルする

Stanのコードを示す。[Stan公式の例](https://mc-stan.org/users/documentation/case-studies/identifying_mixture_models.html)とほぼ同じである。

log_mix は log_sum_exp を簡単に書く記法である。ラベルスイッチングを防ぐために、平均値の順序を固定している(添え字が大きい方が平均値が大きい)。

```{r show_model, eval = TRUE, echo = FALSE, cache=TRUE, cache.extra=file.info("mixture_norm.stan")}
cat(xfun::read_utf8("mixture_norm.stan"), sep = "\n")
```

Stanモデルをコンパイルする。

```{r setup_model, cache=TRUE, cache.extra=file.info("mixture_norm.stan")}
model <- cmdstanr::cmdstan_model("mixture_norm.stan")
```

### データを準備する

Small, large の二つの正規分布を混ぜる。

```{r setup_data, message=FALSE, warning=FALSE, cache=TRUE}
given_seed <- 12345
set.seed(given_seed)

n <- 2000
ratio <- 0.4
n_small <- ceiling(n * ratio)
n_large <- n - n_small
mu_small <- 0.0
mu_large <- 2.5
sigma_small <- 0.75
sigma_large <- 1.25

make_data_set <- function(n, mu, sigma, label) {
  df <- tibble::tibble(y = rnorm(n, mu, sigma))
  df$label <- label
  df
}

df_small <- make_data_set(n_small, mu_small, sigma_small, "small")
df_large <- make_data_set(n_large, mu_large, sigma_large, "large")
df <- dplyr::bind_rows(df_small, df_large) %>%
  dplyr::mutate(label = factor(label))

readr::write_csv(df, "data.csv")
input_data <- list(N = NROW(df), Y = df$y)
```

```{r print_data, message=FALSE, warning=FALSE, cache=TRUE}
g <- ggplot(df)
g <- g + geom_histogram(aes(x = y, fill = label), position = "dodge")
g <- g + scale_fill_manual(values = c("orange", "royalblue3"))
plot(g)

print(mean(df_small$y))
print(mean(df_large$y))
print(sd(df_small$y))
print(sd(df_large$y))
```

## Stanを実行する

### Stanでモデルのパラメータを求める

数分掛かるので待つ。

```{r fit_by_stan, message=FALSE, warning=FALSE, cache=TRUE}
fit <- model$sample(
  data = input_data, seed = given_seed, chains = 4, parallel_chains = 2,
  iter_warmup = 5000, iter_sampling = 2500, refresh = 2500
)
fit$summary()
```

### 事後分布を表示する

R hatをみて、モデルパラメータが収束したことを確認する。

```{r draw_rhat, cache=TRUE}
mcmc_rhat(rhat(fit))
```

事後分布をみる。元の分布と大体同じである。

```{r draw_hist, cache=TRUE}
mcmc_hist(fit$draws("mus"))
mcmc_hist(fit$draws("sigma_s"))
mcmc_hist(fit$draws("sigma_l"))
mcmc_hist(fit$draws("theta"))

mcmc_trace(fit$draws("mus"))
mcmc_trace(fit$draws("sigma_s"))
mcmc_trace(fit$draws("sigma_l"))
mcmc_trace(fit$draws("theta"))
```
